【裁判字號】    95,婚,287
【裁判日期】    970502
【裁判案由】    確認婚姻不存在
【裁判全文】
臺灣士林地方法院民事判決
          95年度婚字第287號
原      告  甲○○
訴訟代理人  王泓鑫律師
被      告  乙○○
                        來洋路.
上列當事人間請求確認婚姻不存在事件，本院於民國97年4 月17
日言詞辯論終結，判決如下：
    主  文
原告之訴駁回。
訴訟費用由原告負擔。
    事實及理由
一、本件被告經合法通知，未於言詞辯論期日到場，核無民事訴
    訟法第386 條所列各款情形，爰依原告之聲請，由其一造辯
    論而為判決。
二、本件原告起訴主張：
    (一)按結婚或兩願離婚之方式及其他要件，依行為地之規定。
      臺灣地區與大陸地區人民關係條例第52條定有明文。本件
      兩造在台灣地區戶籍上雖有結婚之登記，但事實上被告根
      本未曾到過台灣地區，兩造未曾在台灣地區舉辦結婚之公
      開儀式，也無兩個以上之證人，依台灣地區之法令，兩造
      並非合法結婚。而依大陸地區「中華人民共和國1980年婚
      姻法」第7 條規定：「要求結婚的男女雙方必須親自到婚
      姻登記機關進行結婚登記，符合本法規定的，予以登記，
      發給結婚證，取得結婚證，即確立夫妻關係。」，又1986
      年3 月15日發布之「婚姻登記辦法」第9 條第2 項規定：
      「婚姻登記機關發現婚姻當事人有違反婚姻法的行為或在
      登記時弄虛作假、騙取『結婚證』的，應宣布該項婚姻無
      效，收回已騙取的『結婚證』…。」。本件原告雖曾前往
      大陸地區辦理結婚登記，但被告並未親自前往登記，依大
      陸地區法令，既然一方未親自前往登記，其結婚登記亦屬
      無效，即未依「行為地」法律，縱使核發結婚證，兩造婚
      姻關係應屬不成立。
    (二)又所謂婚姻無效，係指雖有結婚之事實，而其行為無效而
      言。依據大陸地區於1986年3 月15日發布之「婚姻登記辦
      法」第9 條第2 項規定：「婚姻登記機關發現婚姻當事人
      有違反婚姻法的行為或在登記時弄虛作假、騙取『結婚證
      』的，應宣布該項婚姻無效，收回已騙取的『結婚證』…
      。」，即假結婚者，因違反善良風俗及其「婚姻登記辦法
      」規定，雖有結婚證，但婚姻關係仍屬無效。本件原告當
      初係因一時疏忽答應不法仲介業者為假結婚之人頭，等到
      被告手續辦好後，原告前往入出境管理局申辦被告來台手
      續，已當場坦承是「假結婚」，並深感後悔，則兩造婚姻
      應屬不成立，若非不成立，亦屬假結婚而屬無效之婚姻等
      語，並聲明：(1)確認原告甲○○與被告乙○○之婚姻關係
      不成立（或無效）。(2)訴訟費用由被告負擔。
三、被告未於言詞辯論期日到場，惟據其提出書狀則以：被告曾
    與原告在法定機關雙方自願登記結婚，成為合法夫妻，婚後
    由於特殊原因，各居一方，這幾年中原告心生變化，造成種
    種事實後果，原告應承擔一切不可推卸的法律責任與後果，
    原告如果願意獨自承擔這些法律責任與後果，被告同意離婚
    等語，並聲明：同意離婚。
四、按確認法律關係之訴，非原告有即受確認判決之法律上利益
    者，不得提起。民事訴訟法第247 條第1 項前段定有明文。
    又夫妻之一方為臺灣地區之人民，一方為大陸地區人民者，
    結婚之方式及其他要件，應依行為地之規定，臺灣地區與大
    陸地區人民關係條例第52條第1 項定有明文。且結婚，應有
    公開儀式及二人以上之證人，經依戶籍法為結婚之登記者，
    推定其已結婚，民法第982 條亦有明文。本件原告為臺灣地
    區人民，被告為大陸地區人民，而原告主張兩造婚姻關係不
    成立或無效，惟戶籍登記兩造於民國92年11月3 日結婚，有
    原告所提戶籍謄本1 件可證，依前開規定，兩造於法律上業
    經推定已結婚，具有婚姻關係存在，且在未有反證推翻兩造
    之婚姻關係前，兩造間夫妻之法律關係即繼續存在，是原告
    起訴請求確認兩造婚姻關係不成立或無效，應認其有即受確
    認判決之法律上利益，合先敘明。
五、原告主張台灣地區戶籍上雖有兩造結婚之登記，但事實上被
    告未曾到過台灣地區，亦未曾在台灣地區舉辦結婚之公開儀
    式，則依台灣地區之法令，兩造並未合法結婚，又依大陸地
    區婚姻法規定結婚的男女雙方必須親自到婚姻登記機關進行
    結婚登記，而原告雖曾前往大陸地區辦理結婚登記，但被告
    並未親自前往登記，並未符命大陸地區法令規定，因認兩造
    婚姻關係不成立等情，但為被告所否認，並辯稱：伊曾與原
    告在法定機關雙方自願登記結婚，成為合法夫妻，則原告就
    其主張「被告未親自前往登記」之事實，自應負舉證責任，
    惟原告並未舉證以實其說，且兩造曾於西元2003年11月3 日
    在大陸地區福建省莆田市登記結婚，經該市民政局審查符合
    「中華人民共和國婚姻法」關於結婚之規定，而准予登記，
    並發給中華人民共和國結婚證（閩莆市字第03429 號），且
    經該市公證處公證發予（2003）莆市證字第3368號結婚公證
    書，再由財團法人海峽交流基金會認證後，原告返臺後持向
    台北縣汐止市戶政事務所辦理結婚戶籍登記，已據本院調取
    原告先前訴請離婚事件案卷核閱無誤（見本院94年度婚字第
    298 號離婚案卷第26至30頁台北縣汐止市戶政事務所函附之
    結婚登記資料），則兩造既已取得莆田市民政局所發給之結
    婚證，堪信兩造確有符合大陸地區法令規定行為而合法成立
    婚姻關係，果如原告所陳被告未親自前往登記，有違大陸地
    區法令，何以原告能取得莆田市民政局核發之結婚證及結婚
    公證書﹖原告主張兩造婚姻關係不成立，即不足採。
六、原告另主張係受不法仲介業引誘而為假結婚之人頭，曾向入
    出境管理局坦承本件是「假結婚」，因認兩造婚姻應屬無效
    云云，但同為被告所否認，並以前詞置辯，而本院向內政部
    入出國及移民署調取原告申請被告來台紀錄結果，確因該署
    認定本件為假結婚而未予通過核准，有該署96年10月8 日移
    署資處伶字第09611862900 號函附之旅行證申請書資料可憑
    ，惟證人即原告之母郭來春到庭供證：「（問：你女兒與大
    陸人結婚知否？）我知道我有跟他去，有2 、3 年了，當時
    還有帶隊許先生有去。（問：還沒去以前認識否？）去之前
    不認識，是去時別人介紹，我們去住了一個星期，我們有申
    請他來台，但不讓他來，我們不是假結婚，有結婚證書，他
    說如果2 年無法來就可辦離婚。」（見本院96年11月15日言
    詞辯論筆錄），且本院訊問當事人即原告亦供稱：「（問：
    被告是如何認識？）是母親朋友徐先生介紹，他看我還沒結
    婚就介紹我去大陸福建省仙由縣，我們有登記但沒有請客，
    也沒有共同生活，結完婚後他就在大陸我與母親就先回來，
    我有拿到他給我4 萬多元，但是母親拿去了，辦好之後在台
    灣給母親的。（問：與被告辦登記有無想跟他結婚？）我想
    結婚，因為我害怕有人問我才說假結婚。」（見96年9 月20
    日言詞辯論筆錄），是原告既自承主觀上確有結婚之真意，
    縱或兼附有賺取代價以協助被告來台而與其結婚之意，亦難
    認兩造結婚因欠缺結婚真意而無效，則原告主張兩造婚姻無
    效，同不足採。
七、綜上，本件兩造結婚已符合行為地即大陸地區福建省莆田市
    規定登記結婚取得結婚證，亦無欠缺結婚真意而無效情事，
    則原告請求確認兩造婚姻不成立或無效，即無理由，應予駁
    回。
八、據上論結：依民事訴訟法第385 條第1 項前段、第78條判決
    如主文。
中    華    民    國    97    年    5     月    2     日
                    家事法庭法  官  詹朝傑
以上正本證明與原本無異。
如對本判決上訴，應於判決送達後20日內向本院提出上訴狀。
中    華    民    國    97    年    5     月    2     日
                            書記官  蔡永光


司法院資訊處製作；財團法人民間司法改革基金會備份。
